【裁判字號】    92,判,588
【裁判日期】    920522
【裁判案由】    綜合所得稅
【裁判全文】
最  高  行  政  法  院  判  決                    九十二年度判字第五八八號
    上  訴  人  甲○○
    被 上訴 人  財政部臺灣省南區國稅局
    代  表  人  乙○○
右當事人間因綜合所得稅事件，上訴人對於中華民國九十一年二月二十七日高雄高等
行政法院九十年度訴字第一九八四號判決，提起上訴，本院判決如左：
    主  文
上訴駁回。
上訴審訴訟費用由上訴人負擔。
    理  由
本件上訴人起訴主張：被上訴人以上訴人為大雄營造有限公司（下稱大雄公司）負責
人，該公司截至民國八十三年度止之未分配盈餘累積數已達新臺幣（下同）八一、一
一四、一三八元，已超過實收資本額一倍，經函請該公司選擇加徵百分之十營利事業
所得稅或辦理增資或分配，逾限未依規定辦理，乃核定上訴人營利所得七三、○○二
、七二四元，併課八十七年度綜合所得稅。惟上訴人並非大雄公司實際負責人，僅是
名義上負責人，此有臺灣澎湖地方法院八十二年度訴緝字第四號刑事判決及臺灣高等
法院高雄分院八十二年度上訴字第二四一二號刑事判決可稽，被上訴人八十五年六月
十八日南區國稅法字第八五○四五八八一號復查決定書亦採相同見解，至八十三年度
上更（一）字第二六一號刑事判決，僅認定上訴人於七十八年間涉嫌向虛設行號之樵
一公司購買發票，涉嫌逃漏稅捐，而本件所涉及者為八十七年度個人綜合所得稅問題
，二者之間已差距十年之久。另由臺灣澎湖地方法院檢察署八十八年偵字第四五四號
不起訴處分書亦可證明上訴人非大雄公司實際負責人。又自臺灣澎湖地方法院八十二
年度偵字第○五、一三三號全卷、八十二年度偵字第一四四、一九五號等違反稅損稽
徵法之刑事案卷，可知訴外人郭清中、張栽培及上訴人均係林永安利用之人頭，而大
雄公司之實際負責人為林永安。依有所得始有課稅之原則，自應撤銷原處分及訴願決
定等語。
被上訴人則以：上訴人八十七年度未辦理綜合所得稅結算申報，被上訴人以其係大雄
公司之負責人，該公司截至八十三年度未分配盈餘累積數已超過實收資本額一倍以上
，經被上訴人函請該公司選擇加徵百分之十營利事業所得稅或辦理增資或分配，因無
法送達，經登載於新聞紙以為公示送達，該公司逾限未辦理，乃按上訴人應分配數（
出資額比例百分之九十）核定其八十七年度營利所得為七三、○○二、七二四元，併
課其綜合所得稅。上訴人雖主張公司事務皆為林永安處理，為實際負責人，然依臺灣
高等法院高雄分院八十三年度上更（一）第二六一號確定判決，上訴人確係大雄公司
之負責人，其主張僅為掛名之負責人，不足採據。又查被上訴人八十五年六月十八日
南區國稅法字第八五○四五八八一號復查決定雖認上訴人非大雄公司實際負責人而予
撤銷原核定之八十二及八十三年度營利所得部分，惟嗣經查得臺灣高等法院高雄分院
上開判決確定上訴人係大雄公司負責人之事實後，該復查決定已無適用餘地。另臺灣
澎湖地方法院檢察署八十八年偵字第四五四號不起訴處分書，並非認定上訴人非大雄
公司之負責人，本件核定上訴人八十七年度之上開營利所得及併課其綜合所得稅，並
無不合等語，作為抗辯。
原審斟酌全辯論意旨及調查證據之結果，以：按「個人綜合所得總額，以其全年左列
各類所得合併計算之：第一類：營利所得：公司股東所分配之股利．．．。」、「公
司組織之營利事業，其未分配盈餘累積數超過已收資本額二分之一以上者，應於次一
營業年度內，利用未分配盈餘，辦理增資，．．．其未依規定辦理增資者，稽徵機關
應以其全部累積未分配之盈餘，按每股份之應分配數歸戶，並依實際歸戶年度稅率，
課徵所得稅。」為行為時所得稅法第十四條第一項第一類及第七十六條之一第一項所
明定。次按「．．．經核對其未分配盈餘累積數額確已超過法定限額，並選定依所得
稅法第七十六條之一規定辦理者，或逾期未選定加徵營利事業所得稅者，稽徵機關應
以所得稅法第七十六條之一第一項規定所稱『次一營業年度』或未及時歸戶案件『查
獲年度』之十二月三十一日股東名簿所載股東為對象，於翌年按每股東之應分配數予
以歸戶，並將課稅所得資料通報本部財稅資料中心及公司，由公司通知其股東將歸戶
課稅所得併入歸戶年度所得申報納稅；如未將該分配數申報為所得，於核定該年度所
得稅時應併入計課。」亦經財政部七十七年十二月三十日台財稅第七七○六六七五五
○號函釋在案。本件上訴人為大雄公司股東兼負責人，該公司之已收資本額為一千萬
元，上訴人出資額為九百萬元。大雄公司截至八十三年度止累積未分配盈餘額達八一
、一一四、一三八元，已超過實收資本額一倍以上，惟未依規定辦理增資，經被上訴
人以八十六年三月十一日南區國稅澎縣審字第八六○○二三四六號函請該公司選擇加
徵百分之十營利事業所得稅或辦理增資或分配，因無法送達，經登載於新聞紙以為公
示送達。嗣大雄公司逾限未據辦理，被上訴人乃按查獲年度八十六年十二月三十一日
大雄公司股東名冊所列股東，按每股應分配數歸戶，核定上訴人八十七年營利所得為
七三、○○二、七二四元，併課當年度綜合所得稅，補徵稅額二八、三七五、七八九
元等事實，有大雄公司未分配盈餘累積數計算表、上開通知書、公示送達登報資料、
被上訴人所屬澎湖分局八十七年度累積未分配盈餘強制歸戶明細表及核定稅額繳款書
附卷可稽。查大雄公司自七十八年四月二十六日起，負責人即由訴外人林永安變更為
上訴人名義，業據上訴人於被訴違反稅捐稽徵法刑事案件偵審中所自承，且有臺灣省
政府建設廳第三科證明書影本附於該刑事案卷，及臺灣高等法院高雄分院八十三年度
上更（一）字第二六一號刑事判決可按。上訴人既同意作為大雄公司負責人，依大雄
公司股東名簿之記載為股東，且此記載自無何當然無效之事由，是被上訴人以之作為
大雄公司累積未分配盈餘強制歸戶之對象，即屬有據。至上訴人實際上是否有取得此
強制歸戶之盈餘，則屬上訴人與大雄公司及借其名義人間之私法上權利義務關係，並
不得據以解免本件之公法上責任。又依上訴人於被訴違反稅捐稽徵法案之偵查及審理
中之陳述，及其妹姬勵美於該案一審審理中之證詞，足認上訴人確係以六百萬元代價
，自林永安處取得大雄公司股東兼負責人資格，且臺灣高等法院高雄分院八十三年度
上更（一）字第二六一號刑事確定判決，亦同此認定，故上訴人自七十八年四月二十
六日起為大雄公司實際負責人一節，應堪認定。上訴人雖主張臺灣澎湖地方法院八十
二年度訴緝字第四號及臺灣高等法院高雄分院八十二年度上訴字第二四一二號刑事判
決業已認定其僅為大雄公司名義上負責人，實際負責人為林永安云云，然查上開判決
已經最高法院撤銷發回臺灣高等法院高雄分院更為審理，且經該院八十三年度上更（
一）字第二六一號更為判決結果，認上訴人係大雄公司之負責人，判處上訴人有罪，
並於八十五年三月八日確定在案。另臺灣澎湖地方法院檢察署八十八年偵字第四五四
號不起訴處分書係認定上訴人未違反偽造文書罪嫌而予不起訴處分，並非認定上訴人
非大雄公司之負責人，有該不起訴處分書附卷可稽。是上訴人據上開判決及不起訴處
分書主張其非大雄公司實際負責人云云，實無可採。又查上訴人七十八年間在澎湖縣
各金融機構是否設有帳戶，是否在台置有產業，要屬個人理財方式，與其取得大雄公
司股東兼負責人資格及經營權之資金、財力無關；又林永安七十九年、八十年間，縱
於大雄公司接受稅務機關查帳時，負責出面處理，亦屬林永安對該公司之經營是否有
實際參與或提供助力情事，要不影響上訴人係大雄公司股東之事實。又被上訴人就上
訴人八十三年度綜合所得稅之核課，雖曾於八十五年六月十八日以南區國稅法字第八
五○四五八八一號復查決定，依前述一審刑事判決理由，認上訴人非大雄公司實際負
責人，而撤銷因強制歸戶所認定上訴人當年度有大雄公司營利所得之核定，改歸戶為
林永安之營利所得，惟被上訴人嗣已因查得前述臺灣高等法院高雄分院確定判決認定
上訴人確係大雄公司負責人之事實後，另於八十七年一月十三日以南區國稅法字第八
七○○三○四八號復查決定撤銷原核定林永安之營利所得在案，是上訴人自不得再執
被上訴人八十五年六月十八日之復查決定主張為對其有利之認定；另上訴人所提訴外
人張栽培、郭清中等人同為林永安之其他公司人頭負責人等由，亦與上訴人是否為大
雄公司累積未分配盈餘歸戶對象無涉；至上訴人所舉證人林明富原為上訴人之妹婿，
所言已非可輕信，況所得稅法第七十六條之一之強制歸戶係以股東名簿所登記之股東
作為歸戶之對象，已如前述，故林明富之證詞亦難為有利於上訴人之認定。本件被上
訴人補徵上訴人八十七年度之所得稅，並無違誤，訴願決定予以維持，亦無不合，因
將上訴人之訴駁回，經核於法並無違背。
上訴意旨略以：上訴人在原審訴訟程序中聲請向被上訴人調閱林永安、林輝星、鄭文
生、郭清中、張栽培及上訴人等之財產總歸戶、向臺灣澎湖地方法院檢察署調閱八十
二年度偵字第一○五、一三三號全卷、八十二年度偵字第一四四、一九五號全卷，證
明上訴人並非大雄公司之實際負責人。另證人林明富已證明大雄公司實際負責人為林
永安，上訴人對於大雄公司之營運收入均無從置喙，並提出台灣澎湖地方法院檢察署
八十八年度偵字第四五四號不起訴處分書，用以證明上訴人確係遭人利用之人頭，原
審對此未予調查審認，亦未於判決理由項下說明不採之原因，有判決不備理由之違法
。又被上訴人既於八十五年認定上訴人並非大雄營造有限公司之實際負責人，且該行
政處分業因被上訴人未有所爭執而告確定，依禁反言之法理，被上訴人自不得再於八
十八年重新核定上訴人八十七年個人綜合所得稅事件時，再行認定上訴人為大雄公司
之實際負責人，而對上訴人課以個人綜合所得稅，否則上開復查決定之確定力，豈不
因行政機關之嗣後決定而得任意加以推翻，殊有不當。原判決未斟酌上開禁反言之法
理，竟仍為駁回上訴人之訴之判決，難謂無判決不適用法則之違法等語。惟查原判決
已參酌前述偵查及審理中之訊問筆錄，及臺灣高等法院高雄分院八十三年度上更（一
）字第二六一號刑事確定判決，詳予論明認定上訴人為大雄公司負責人之理由，並以
上訴人在澎湖縣各金融機構是否設有帳戶、是否在台置有產業，與其取得大雄公司股
東兼負責人資格及經營權之資金、財力無關。另證人林明富原為上訴人之妹婿，所言
已非可輕信，況所得稅法第七十六條之一之強制歸戶係以股東名簿所登記之股東作為
歸戶之對象，故證人林明富之證詞亦難為有利於上訴人之認定，尚無判決不備理由之
違法。基上理由，所請應向被上訴人調閱林永安、林輝星、鄭文生、郭清中、張栽培
及上訴人等之財產總歸戶資料，自無必要。原判決對此雖漏未說明，惟尚不影響判決
之結果。又查被上訴人八十五年六月十八日南區國稅法字第八五○四五八八一號復查
決定撤銷上訴人八十三年度綜合所得稅事件，原判決已論述本件不受該復查決定拘束
之理由，要無禁反言之適用，自無判決不適用法規之違背法令情形。上訴論旨，執以
上各點，指摘原判決違背法令，求予廢棄，難認有理由，應予駁回。
據上論結，本件上訴為無理由，爰依行政訴訟法第二百五十五條第一項、第九十八條
第三項前段，判決如主文。
中    華    民    國    九十二      年      五        月    二十二      日
                    最 高 行 政 法 院  第 四 庭
                                審 判 長 法  官      廖  政  雄
                                         法  官      趙  永  康
                                         法  官      林  清  祥
                                         法  官      鍾  耀  光
                                         法  官      姜  仁  脩
右  正  本  證  明  與  原  本  無  異
                                         法院書記官  蘇  金  全
中    華    民    國    九十二      年      五        月    二十二      日


司法院資訊處製作；財團法人民間司法改革基金會備份。
